臺灣高等法院民事判決
108年度上字第1464號
上  訴  人  曹治國
訴訟代理人  郭登富律師
被 上 訴人  曹治平
訴訟代理人  郭香吟律師
上列當事人間請求返還寄託款事件，上訴人對於中華民國108年1
0月30日臺灣臺北地方法院107年度重訴字第1282號第一審判決提
起上訴，本院於109年5月12日言詞辯論終結，判決如下：
    主      文
上訴駁回。
第二審訴訟費用由上訴人負擔。
    事實及理由
一、上訴人主張：兩造為兄弟，伊於民國88年間移居美國，而被
    上訴人於99年6月間中風導致左側癱瘓，伊因心生不忍被上
    訴人之境遇，乃主動於105年2月23日在伊華南銀行帳戶（下
    稱系爭華南帳戶）內提領新臺幣（以下未標明幣別者同）80
    0萬元現金（下稱系爭800萬元款項）交予被上訴人，並向被
    上訴人表示可將系爭800萬元款項辦理定存，以定存利息支
    應被上訴人休養生活之費用。嗣106年1月中旬，被上訴人二
    度中風並入住臺北市私立仁群老人養護所安養，因伊發現有
    教會人士覬覦系爭800萬元款項中之600萬元定存本金，為免
    被上訴人受到不肖人士之利用，致使系爭800萬元款項遭詐
    騙，伊委請律師發函催告被上訴人返還寄託款，然未獲置理
    。伊交付系爭800萬元款項予被上訴人，而被上訴人將其中6
    00萬元辦理定存，顯見被上訴人乃係保管伊寄託款600萬元
    。伊為兩造之母馬志潔過世後所遺美國舊金山房屋（下稱系
    爭舊金山房屋）的唯一受益人，故即便伊交付予被上訴人之
    系爭800萬元款項為出售房產所得，仍與被上訴人無關，兩
    造間確實成立寄託之法律關係。又伊交付系爭800萬元款項
    時未約定保管期限，則被上訴人於107年7月27日收受伊之催
    告通知，保管期限應於107年8月26日屆至，爰依民法第589
    條、第603條消費寄託之法律關係，求為命被上訴人給付上
    訴人600萬元本息之判決。原審為上訴人敗訴之判決，上訴
    人不服原判決，提起上訴，並聲明：㈠原判決廢棄。㈡被上訴
    人應給付上訴人600萬元，及自107年8月27日起至清償日止
    ，按年息5%計算之利息。
二、被上訴人則以：系爭800萬元款項為伊所有，兩造間並無寄
    託關係，此係當年購買系爭舊金山房屋時，伊出資頭期款美
    金12萬元，大姊曹玲出資美金3萬元，且伊先代為返還曹玲
    出資之美金3萬元，並陸續繳交系爭舊金山房屋5年房貸美金
    7.2萬元及地價稅美金4萬元，伊出資至少美金26.2萬元款項
    。母親過世後，系爭舊金山房屋於104年9月間以美金82萬9,
    000元售出。105年間上訴人返臺與伊商討系爭舊金山房屋出
    售款項之分配，最終上訴人僅同意以美金24萬元作為返還伊
    當初之購屋出資，並以當時匯率33.335折算新臺幣後交付系
    爭800萬元款項，伊遂將其中600萬元轉為郵政儲金及花旗銀
    行之定存。嗣伊於106年1月間二度中風，上訴人趁伊入住養
    護院期間，擅自至伊西藏路住家取走伊上開600萬元定存單
    及伊個人證件、銀行存摺、保單、私章、貴重物品等，並利
    用竊得之伊銀行存摺印章支付住家水電費，及將伊原本收取
    之住家回饋金改匯至上訴人帳戶，其行為均與上訴人所稱要
    照顧伊之說詞不符。伊於106年年底逐漸清醒，始知上情，
    且於107年6月間由養護所召開家屬會議，社會局員工及上訴
    人均有出席，會議中被上訴人表示日後自行負擔養護費用，
    並按月自被上訴人郵局帳戶中提款支付，上訴人未曾表示異
    議。且伊為免郵局存款遭上訴人盜領，另於107年9月27日將
    上開郵局定存500萬元開立業務支票自行保管，要無上訴人
    指稱教會人士覬覦財產之情事等語，資為抗辯。並答辯聲明
    ：上訴駁回。
三、兩造不爭執事項（見本院卷第132至133頁）：
  ㈠兩造為兄弟，上訴人於88年間移居美國。
  ㈡被上訴人於99年6月間在甘肅蘭州發生第一次中風。
  ㈢兩造之母馬志潔於103年4月7日過世，馬志潔所遺系爭舊金山
    房屋於104年9月24日以美金82萬9,000元出售，上訴人將系
    爭舊金山房屋售出款中之部分款項1,326萬2,000元存入上訴
    人系爭華南帳戶。
  ㈣上訴人於105年返臺，於105年2月23日在華南銀行提領系爭華
    南帳戶中之系爭800萬元款項，其後於105年2月間某日將上
    開800萬元現金交給被上訴人。
  ㈤被上訴人將系爭800萬元款項中之600萬元為定存，即於105年
    2月25日申購500萬元郵政儲金定期存單、105年3月7日自郵
    局匯款100萬元開立花旗銀行100萬元定期存款。
  ㈥被上訴人於106年1月中二度中風，並住進臺北市私立仁群老
    人養護所安養。
四、本院得心證理由：
　　上訴人主張與被上訴人間就系爭800萬元款項有消費寄託關
    係存在，其終止該寄託關係後，請求被上訴人返還其中600
    萬元乙節，為被上訴人所否認，並以前詞置辯。是兩造就系
    爭800萬元款項有無成立消費寄託之意思表示合致？上訴人
    請求被上訴人返還系爭800萬元款項中之600萬元本息，有無
    理由？茲論述如下： 
　㈠按稱寄託者，謂當事人一方以物交付他方，他方允為保管之
    契約；寄託物為代替物時，如約定寄託物之所有物所有權移
    轉於受寄人，並由受寄人以種類、品質、數量相同之物返還
    者，為消費寄託；又寄託物為金錢時，推定其為消費寄託，
    民法第589條第1項、第602 條第1 項前段、第603 條分別定
    有明文。次按主張權利或其他法律效果存在者，應就其權利
    或法律上效果發生之特別要件事實，負舉證責任。故當事人
    主張有金錢消費寄託關係存在，須就其發生所須具備之特別
    要件即金錢之移轉占有及寄託意思表示互相一致負舉證之責
    任；蓋當事人移轉金錢占有之原因容有多端，或為買賣，或
    為贈與，或為借貸或為其他之法律關係，尚不得僅以金錢之
    移轉占有，即可推論授受金錢之雙方間當然有消費寄託關係
    存在。倘僅證明有金錢之移轉占有，而未證明該雙方當事人
    有寄託意思表示互相一致者，仍不能認為其已成立消費寄託
    關係（最高法院98年度台上字第1219號、99年度台上字第20
    34號判決意旨參照）。上訴人主張就系爭800萬元款項已與
    被上訴人成立消費寄託乙節；為被上訴人所否認，被上訴人
    雖不爭執收受上訴人所交付之系爭800萬元款項，然上訴人
    仍須就兩造有消費寄託關係，即兩造就系爭800萬元款項係
    以寄託物之保管為目的，並有寄託意思表示互相一致負舉證
    之責任。
  ㈡經查，上訴人於起訴狀中自述其交付系爭800萬元款項予被上
    訴人，係因被上訴人於99年間中風導致癱瘓，為使被上訴人
    安心休養過活之目的，而交付系爭800萬元款項予被上訴人
    ，並向被上訴人表示可將系爭800萬元款項作為定存，使用
    定存所生之利息，此應足夠安心休養等語（見原法院107年
    度北司調字第1132號卷【下稱北司調卷】第4頁）；並於原
    審108年10月9日言詞辯論期日到庭自述：「我放了800萬元
    在被上訴人那裡，我要被上訴人放心他以後的醫療費都從裡
    面扣除，我都不會有意見」等語（見原審卷第311頁），則
    上訴人業已自承其交付系爭800萬元款項之目的為基於兄弟
    關係，給予被上訴人系爭800萬元款項為安養費用，是依上
    訴人上開所述，顯非請被上訴人保管系爭800萬元款項之目
    的所為。況且，倘上訴人主張其交付系爭800萬元款項係為
    供被上訴人安養之用，使被上訴人可以定存所生之利息供安
    養之用乙節屬實，則上訴人僅需自行將系爭800萬元款項辦
    理定存，再按月將其中所生之利息交由被上訴人安養之用，
    又何須自系爭華南銀行帳戶提領系爭800萬元款項之現金交
    予被上訴人；況依被上訴人上開500萬元郵政儲金定期存單
    及100萬元花旗銀行定期存款年息約1.2至1.28為計算（見北
    司調卷第15至18頁），系爭800萬元定存之年息約僅9萬6,00
    0元至多10萬2,400元，惟被上訴人於臺北市私立仁群老人養
    護所安養時，每月之養護費即高達4萬多至5萬多元，有該養
    護所收據在卷可參（見原審卷第180至186頁），是系爭800
    萬元款項之定存年息顯不敷安養費用支出。且上訴人就其交
    付系爭800萬元款項究是以其中定存所生之利息或系爭800萬
    元款項供被上訴人安養之用，上訴人前後所述亦有不一，是
    上訴人所為此部分之主張，並不足取。
　㈢又被上訴人辯稱上訴人之所以交付系爭800萬元款項，係為返
    還被上訴人就系爭舊金山房屋之出資乙節，並提出105年間
    其手寫之舊金山房屋原始價（美金）分配表為憑（見原審卷
    第152頁），此亦經證人曹玲即兩造之大姐於原審到庭證稱
    ：於78、80年間購買系爭舊金山房屋，伊出資美金3萬元，
    被上訴人出美金12萬元，剩下的美金17萬元由父親名字去貸
    款，貸款是伊與被上訴人一起還，原本每個月被上訴人出美
    金1千元，伊出美金342元，一直還到86年間左右，後來父親
    在85、86年間將剩餘貸款付清。母親過世後，上訴人將系爭
    舊金山房屋賣掉，並說媽嗎遺囑表示系爭舊金山房屋歸上訴
    人，當時姊弟間曾有爭執，去過法庭，但美國訴訟成本太高
    就沒有以訴訟解決，房屋價款並沒有分給其他兄弟姊妹。被
    上訴人之後有先代還伊美金3萬元。106年初被上訴人第二次
    中風，伊有從美國回來探望，在台大醫院有見到上訴人，並
    商討被上訴人後續醫療費用支出問題，伊有問上訴人可否幫
    忙分擔醫療費用，上訴人說已經給被上訴人800萬元了，當
    時伊不相信，有問被上訴人，但被上訴人當時中風不能言語
    ，用手指了一個類似8，但無法說出錢在哪。因當時有請菲
    傭，怕錢不見，就去被上訴人西藏路住家，當時有找到好幾
    張定期存單，結果是上訴人拿去了。當時上訴人並沒有說為
    何要給上訴人800萬元，伊也沒有問，但伊表示不相信時，
    上訴人說有表弟馬兆欣可以證明有拿800萬元給被上訴人等
    語（見原審卷第205至210頁），是被上訴人辯稱其就系爭舊
    金山房屋曾出資頭期款、貸款、稅款，及郵局及花旗銀行之
    定存單係被上訴人二度中風住院後，遭上訴人自西藏路住家
    取走等情，堪以信採。此外，上訴人所交付之系爭800萬元
    款項，確為出售系爭舊金山房屋所得美金82萬9千元價金中
    之部分款項（見兩造不爭執事實㈢、㈣所載），則被上訴人辯
    稱系爭800萬元款項係上訴人為返還系爭舊金山房屋之出資
    款乙節，尚非無據。
  ㈣上訴人雖以母親之遺產受益人僅有上訴人一人，其餘4位兄弟
    姊妹均不得繼承，故系爭舊金山房屋出售款均屬上訴人一人
    所有，與被上訴人無涉云云，並提出駐舊金山臺北經濟文化
    辦事處核閱驗證送達證明文件、康特拉科斯塔縣之加州高等
    法院裁定及翻譯文件為憑（見本院卷第139至181頁）。然上
    訴人是否單獨繼承母親之遺產，與上訴人是否依母親所言或
    因其自行與被上訴人協商而將被上訴人就系爭舊金山房屋之
    原出資款以800萬元折算後予以返還，實屬二事，自難僅因
    上開裁定等文件，逕為上訴人有利之認定。況就系爭舊金山
    房屋出售所得美金82萬9,000元，如以被上訴人所稱兩造於1
    05年間商討分配房屋出售款時之匯率33.335予以折算，房屋
    出售款約為2763萬4,715元，(計算式：82萬9000×33.335=27
    63萬4,715)，依前所述，系爭舊金山房屋原由被上訴人出資
    美金12萬元，加計被上訴人代為返還曹玲出資之美金3萬元
    ，及原負擔之稅款、貸款等代墊款項共計26.2萬美元，經上
    訴人折算為800萬元交付被上訴人後，其餘爭舊金山房屋出
    售所得款項確均係由上訴人單獨取得而未與其他兄弟姊妹共
    同繼承乙節，業經證人曹玲證述如前（見原審卷第208頁）
    ，且為上訴人所自承（見本院卷第119、212頁），故上訴人
    此部分主張，亦不足為有利於上訴人之認定。
　㈤從而，被上訴人於收受系爭800萬元款項後，縱有將系爭800
    萬元款項中600萬元辦理定存之事實，亦無從據此認定兩造
    間就系爭800萬元款項已成立寄託關係之合意，上訴人復無
    提出其他證據以實其說，故上訴人既不能證明兩造間就該系
    爭800萬元款項之授受有成立消費寄託契約之意思表示合致
    ，依前揭說明，上訴人主張依消費寄託之法律關係，請求被
    上訴人返還此部分600萬元款項，實屬無據，不應准許。 　
    　
五、綜上所述，依上訴人所提事證，均不足證明兩造間就系爭80
    0萬元款項有達成消費寄託之意思表示合致之事實，上訴人
    依消費寄託之法律關係，請求被上訴人給付600萬元，及自1
    07年8月27日起至清償日止，按年息百分之5計算之利息，非
    屬正當，不應准許。原審據此為上訴人敗訴之判決，於法並
    無不合。上訴意旨指摘原判決不當，求予廢棄改判，為無理
    由，應予駁回。 
六、本件事證已臻明確，兩造其餘之攻擊或防禦方法及所用之證
    據，經本院斟酌後，認為均不足以影響本判決之結果，爰不
    逐一論列，附此敘明。
七、據上論結，本件上訴為無理由，判決如主文。
中　　華　　民　　國　　109 　年　　6 　　月　　9 　　日
                  民事第十七庭  
                      審判長法  官  黃雯惠
                            法  官  石有為
                            法  官  林佑珊
正本係照原本作成。
如不服本判決，應於收受送達後20日內向本院提出上訴書狀，其
未表明上訴理由者，應於提出上訴後20日內向本院補提理由書狀
（均須按他造當事人之人數附繕本）上訴時應提出委任律師或具
有律師資格之人之委任狀；委任有律師資格者，另應附具律師資
格證書及釋明委任人與受任人有民事訴訟法第466 條之1第1項但
書或第2項（詳附註）所定關係之釋明文書影本。如委任律師提
起上訴者，應一併繳納上訴審裁判費。
中　　華　　民　　國　　109 　年　　6 　　月　　10　　日

  　　　　　　　　　　　　　書記官  張永中
  　　　　　　　　　　　　　
附註：
民事訴訟法第466條之1（第1項、第2項）：
對於第二審判決上訴，上訴人應委任律師為訴訟代理人。但上訴
人或其法定代理人具有律師資格者，不在此限。
上訴人之配偶、三親等內之血親、二親等內之姻親，或上訴人為
法人、中央或地方機關時，其所屬專任人員具有律師資格並經法
院認為適當者，亦得為第三審訴訟代理人。